臺灣新竹地方法院民事判決  
109年度建字第3號
原      告  龎麗英  
訴訟代理人  龎麗蘭  
被      告  原成營造工程股份有限公司

法定代理人  張智淵  
訴訟代理人  陳傳中律師
複代 理 人  易㵂律師  
上列當事人間損害賠償事件，本院於民國110年4月20日辯論終結
，判決如下：
    主      文
一、被告應給付原告新臺幣肆拾伍萬陸仟捌佰伍拾元，及自民國
    一百零九年一月十八日起至清償日止，按週年利率百分之五
    計算之利息。
二、原告其餘之訴駁回。
三、訴訟費用由被告負擔百分之八，餘由原告負擔。
四、本判決第一項得假執行。但被告如以新臺幣肆拾伍萬陸仟捌
    佰伍拾元為原告預供擔保，得免為假執行。
五、原告其餘假執行之聲請駁回。  
    事實及理由
壹、程序方面：
    按訴狀送達後，原告不得將原訴變更或追加他訴，但請求之
    基礎事實同一、擴張或減縮應受判決事項之聲明者，不在此
    限，民事訴訟法第255條第1項第2、3款定有明文。查原告起
    訴時原請求被告賠償原告房屋修繕等費用共計新臺幣（下同
    ）4,856,303元，及自起訴狀繕本送達翌日起至清償日止，
    按年息百分之5計算之利息。嗣原告變更請求金額為6,089,9
    00元（見本院卷一第256頁），核與前揭規定相符，應予准
    許。
貳、實體方面：
一、原告主張：訴外人燦坤實業有限公司委託被告於新竹市東區
    金城一路35巷旁新建地上4層、地下2層之RC造建築物，因被
    告地下開挖施工（下稱系爭工程），造成原告所有新竹市○○
    ○路00巷0弄00號4樓房屋（含頂樓，下稱系爭房屋）結構傾
    斜、基礎地盤下陷，且室內牆、樑、板、柱等多處裂縫滲漏
    水，承租人因而終止租賃，原告無法繼續出租，房屋必須修
    繕，為此請求被告賠償如附表所示之項目及金額，並聲明：
    被告應給付原告6,089,900元，及自起訴狀繕本送達翌日起
    至清償日止，按年息百分之5計算之利息。訴訟費用由被告
    負擔。原告願供擔保，請宣告假執行。
二、被告則以：
（一）被告就系爭工程施工前，向台灣省土木技師公會申請於民
      國105年8、9月間進行施工前鄰房現場會勘鑑定3次，並曾
      先行發函通知相關住戶配合到場，惟原告堅不配合，遂無
      法完成施工前鄰房現況鑑定報告。108年8月20日台北市土
      木技師公會出具之補充鑑定報告書表示「因無施工前鄰房
      現況鑑定資料，未進行比對」，則該補充鑑定報告書縱列
      有「工程性損害修復費用」估算，亦僅能證明原告所有房
      屋現況確有損害，惟非表示該損害於施工前並不存在，或
      該損害為被告之施工行為所致。又原告房屋周遭有多處測
      量點於被告施工前即有傾斜率大於1/200之情形，其中甚
      有因被告施工反致傾斜率減少之情形，則依鑑定手冊則無
      需估列「非工程性補償費用」，從而原告請求被告賠償結
      構損害即無理由。　　
（二）被告賠償訴外人王淑珍等人地質改良賠償金40萬元，即係
      依據上開補充鑑定報告書所為「金城一路35巷9、11號及
      其上方建物之基礎地盤低壓灌漿補強本次參考新建工程鑽
      探報告書後酌予修正」之專業判斷，非謂被告賠償王淑珍
      等人即對原告負有同等之賠償義務，原告以被告賠償王淑
      珍等人地質改良賠償金為索償依據，尚非適法之請求基礎
      。
（三）原告雖堅不配合台灣省土木技師公會之施工前鄰房現況鑑
      定，然參酌已配合住戶之調查表綜合判斷，施工前鄰房現
      況即有牆壁或樑柱滲水受潮破損、油漆剝落、平頂白華或
      受潮、公設鋼筋外落之情形以觀，原告房屋於施工前之屋
      況應屬不佳，原告並未證明其房屋現況損害與被告之施工
      行為有因果關係，則其請求被告負擔賠償責任即無理由。
（四）綜上，爰答辯聲明：
  １、原告之訴及其假執行之聲請均駁回。
  ２、訴訟費用由原告負擔。
　３、如受不利益判決，願供擔保請准宣告免予假執行。
三、本院之判斷：
（一）經查，被告於新竹市東區金城一路35巷旁興建建築工程，
      施工中造成損害鄰房事件，歷經2次鑑定、1次補充鑑定，
      其鑑定情形如下：
　１、被告於107年5月2日函請台灣省土木技師公會辦理鄰房損害
      修復及安全鑑定，經鑑定單位對鄰房標的物進行傾斜、水
      準測量，並依據台灣省土木技師公會105年10月17日（105
      ）省土技字第5024號現況鑑定報告書針對原始點位進行複
      測比對，鑑定結果認鄰房標的物為連棟長條狀，平行於基
      地之測點傾斜率平均值為1/98，垂直基地之測點傾斜率平
      均值為1/171，因傾斜率平均值大於一般安全評估值1/200
      ，故需估列「非工程性損壞之賠償」；而水準測量（A區
      ）確有因施工造成標的物沉陷量變化值大於規範值，因而
      造成建築物傾斜量較大；另依據透地雷達探測成果報告書
      ，可明顯看出多處地層有大範圍疏鬆且含水現象，其疏鬆
      情況可能為原有地質孔隙率較大，亦可能與施工時地下室
      土方開挖造成地質擾動有關，鑑定標的物結構與非結構元
      件裂縫損害有新增及擴增現象，傾斜數值及沉陷量亦有明
      顯增加，研判確實有因施工之影響而產生之損鄰事件等情
      ，有台灣省土木技師公會108年4月11日（108）省土技字
      第1694號新建工程鄰房損壞之修復鑑定報告書可稽（下稱
      台灣省土木技師公會108年4月11日鑑定報告書）。
　２、訴外人林伶怡代表受損住戶於107年11月13日向台北市土木
      技師公會申請現況損害之安全及修復補強鑑定，經鑑定單
      位現場梁底高程差測量及鑑定標的物結構體屋角傾斜測量
      ，顯示標的物確有傾斜情形，近工地側柱位基腳亦有沉陷
      現象，且各標的物亦有地下開挖施工造成之損害瑕疵情形
      ，研判標的物之受損，應確與新建工程地下開挖之施工有
      關等情，有台北市土木技師公會108年5月13日北土技字第
      10830000663號新竹市東區金城一路35巷7弄等住戶遭鄰地
      新建建築工程施工損害之安全及修復補強鑑定報告書可稽
      。　
　３、受損住戶於108年8月提供台北市土木技師公會施工前鄰房
      現況鑑定資料，鑑定單位再進行施工前、後標的物受損害
      程度之比對，施工前、後屋角傾斜測點與水準測點之複測
      比對，並依據比對成果進行標的物「工程性損害修復費用
      」與「非工程性補償費用」估算之補充鑑定等情，有台北
      市土木技師公會108年8月20日北土技字第1083001332號新
      竹市東區金城一路35巷7弄等住戶遭鄰地新建建築工程施
      工損害之安全及修復補強鑑定補充鑑定報告書可稽（下稱
      台北市土木技師公會108年8月20日補充鑑定報告書）。
　４、由上開兩鑑定單位之鑑定結果觀之，被告於新竹市東區金
      城一路35巷旁新建工程地下開挖之施工確實造成系爭房屋
      等鄰房受有損害，堪以認定。
（二）被告之新建工程造成損害鄰房事件既經認定如上，原告自
      得請求被告賠償損害。茲就原告請求如附表所示之各項賠
      償有無理由，分述如下：
　１、房屋修繕（14號4樓、14號RF）：　　　　　
　　　被告辯稱原告未配合施工前鄰房現況鑑定，且施工前鄰房
      現況即有牆壁或樑柱滲水受潮破損、油漆剝落、平頂白華
      或受潮、公設鋼筋外落之情形，系爭房屋在被告施工前即
      存在原告所稱之房屋損害，原告未能證明系爭房屋損害與
      被告施工行為間具因果關係云云，然查，系爭房屋與其他
      鄰房為一連棟式建築，該連棟式鄰房既因被告之施工導致
      結構與非結構元件裂縫損害、傾斜數值及沉陷量有新增及
      擴增現象，已足認定被告新建工程之施工行為確實造成鄰
      損。被告雖提出被證3台灣省土木技師公會辦理施工前鄰
      房現況鑑定之3紙通知函（見院卷一第264-268頁），辯稱
      原告未配合到場為現況鑑定，然為原告所否認，並一再主
      張未收到任何通知，就此被告亦未提出原告收受通知函之
      證明，則原告是否誠如被告所言「堅不配合」現況鑑定，
      已屬有疑。然本院比對與系爭房屋相連之其他鄰房於被告
      新建工程施工前後之屋況，其他鄰房於被告新建工程施工
      後，有明顯增加施工前所無瑕疵之情形，並經台灣省土木
      技師公會估算「工程性修復費用」，此有台灣省土木技師
      公會新建工程施工前鄰房現況鑑定報告書附件六之現況鑑
      定調查表（見本院卷一第300-325頁）與台灣省土木技師
      公會108年4月11日鑑定報告書附件六之平面示意圖、建物
      損壞調查表及照片在卷可稽，是以，系爭房屋縱無施工前
      鄰房現況鑑定結果可資比對，應可合理推斷亦因被告之施
      工行為擴大或增加原房屋所無之瑕疵，則原告請求被告賠
      償房屋修繕費用，應予准許。原告固提出工程行估價單（
      見本院卷一第37頁）為請求，但為被告所爭執，是本院認
      原告請求之房屋修繕費用應以台北市土木技師公會108年8
      月20日補充鑑定報告書第5頁所估算之參考金額222,488元
      （14號4樓）、234,362元（14號RF）為合理，逾此範圍之
      請求，則不應准許。　　　
　２、租金之損失、搬遷費、冷氣拆裝費、傢俱泡水毀損：
　　　原告主張系爭房屋於104年12月19日至105年12月18日出租
      予他人，經承租人於105年3月間反應房屋漏水、門窗關不
      起來、天花板剝落，並於中途退租，其受有租金損失、搬
      家公司搬遷費、冷氣拆裝、傢俱泡水等損害等語（見本院
      卷一第17、256頁）。然查，被告係於105年8月4日向臺灣
      省土木技師公會申請施工前鄰房現況鑑定，於鑑定單位會
      勘時系爭工程尚未施工，此有臺灣省土木技師工會105年8
      月17日、105年8月29日、105年9月12日函在卷可憑（見本
      院卷第264-268頁），則原告主張於105年3月間系爭房屋
      承租人反應漏水、門窗關不起來、天花板剝落，並於中途
      退租，其受有租金損失、搬家公司搬遷費、冷氣拆裝、傢
      俱泡水等損害等情事，自與被告系爭工程施工毫無相涉。
      從而，原告請求被告賠償因漏水所生之上開損害，顯無理
      由，應予駁回。
　３、精神慰撫金：
　　　原告主張因本件鄰損事件，其所有之系爭房屋受有傾斜、
      受潮等損害，即非原告之身體、健康或其他人格法益受有
      侵害，則原告依民法第195條規定請求被告賠償精神慰撫
      金，亦屬無據。　　
　４、房屋價值下跌損失：
　　　經查，原告主張系爭房屋漏水情形於被告施作新建工程前
      即已發生，且系爭房屋於被告施工前即有傾斜之情形、公
      共設施於被告施工前亦有滲水受潮、裂紋、面漆剝落等情
      ，有被證4新建工程施工前鄰房現況鑑定報告書可憑（見
      本院卷一第289-292、324-325頁），再者，影響房價之因
      素多端，如房屋坐落位置、交通情形、週邊生活機能、房
      屋之年限、市場景氣、個人主觀偏愛等心理因素均會影響
      房價之高低，並無絕對數據。從而，原告雖提出房仲業者
      所出具之證明，請求被告賠償房屋價值下跌損失80萬元，
      經本院審酌上情，認不足以為有利原告之心證，原告此部
      分之請求，礙難准許。
　５、結構傾斜賠償：　　
　　　經查，台北市土木技師公會參考台灣省土木技師公會鑑定
      手冊之原則進行估算，標的物之傾斜率大於１/200，若係
      因鄰地開挖施工後造成且增大者，依鑑定手冊尚需估算鄰
      地施工影響部分之「非工程性補償費用」；反之，傾斜率
      雖大於1/200，但施工後之傾斜率卻減少者，依鑑定手冊
      則無需估列「非工程性補償費用」。而系爭房屋鄰近傾斜
      測點編號5、15、16施工前傾斜率分別為1/1115、1/73、1
      /183，於108年8月2日複測之傾斜率分別為1/479、1/101
      、1/1519，即測點編號5傾斜率增大，但仍低於一般安全
      評估值1/200、測邊編號15、16傾斜率減少，是依上開說
      明，無須估列「非工程性補償費用」。從而，系爭房屋施
      工前即有傾斜之情形，且未因被告新建工程之施工行為導
      致傾斜率增加且大於安全評估值，則原告請求被告賠償房
      屋結構傾斜所生之補償費用，為無理由，應予駁回。
　６、基礎地盤塌陷賠償：
　　　原告主張與系爭房屋相鄰之其他住戶經被告賠償地質改良
      進行灌漿補強所需之費用，故請求被告以相同條件為同等
      賠償，並提出地質改良協議書供參（見本院卷一第244頁
      ）。經查，被告賠償訴外人王淑珍等人地質改良賠償金40
      萬元，係依據台北市○○○○○○000○0○00○○○○○○○○○0○○○○○路0
      0巷0○00號及其上方建物之基礎地盤低壓灌漿補強本次參
      考新建工程鑽探報告書後酌予修正」之鑑定意見所為之賠
      償，原告既非上開門牌號碼之住戶，亦未舉證證明系爭房
      屋亦有地質改良進行灌漿補強之必要，則其此部分之請求
      ，難認有據，應予駁回。
（三）按清償提存，謂債務人以消滅債務為目的，將給付物為債
      權人寄存於提存所之行為。債權人受領遲延時，清償人自
      得依提存方法以免除其債務（最高法院100年度台上字第1
      882號判決意旨參照）。次按債權人受領遲延，或不能確
      知孰為債權人而難為給付者，清償人得將其給付物，為債
      權人提存之，民法第326條定有明文。惟因不能確知孰為
      債權人而難為給付者，清償人固得將其給付物為債權人提
      存之，惟其提存，除有雙務契約債權人未為對待給付或提
      出相當擔保之情形外，不得限制債權人隨時受取提存物，
      否則即難謂依債務之本旨為之，不生清償之效力（最高法
      院46年台上字第947號判例意旨參照）。另非依債務本旨
      或向無受領權人所為之清償提存，其債之關係不消滅，提
      存法第22條亦有明文。查被告前依108年9月26日召開「新
      竹市第十六屆建築爭議事件評審委員會議」之會議結論向
      本院辦理清償提存685,275元，但於提存書「對待給付之
      標的及其他受取提存物所附之條件」欄內附加「新竹市○○
      ○路00巷0弄00號4樓及14號R樓受損房屋之『和解書正本』一
      份」等條件乙情，有上開提存書在卷可稽（見本院卷一第
      205頁），限制原告隨時受取提存物之權利，難謂被告已
      依債務之本旨為提存，該提存自不生清償之效力。
（四）綜上所述，被告於新竹市東區金城一路35巷旁新建工程地
      下開挖之施工確實造成系爭房屋等鄰房受有損害，原告請
      求被告賠償房屋修繕費用456,850元，及自起訴狀繕本送
      達翌日即109年1月18日起至清償日止，按年息百分之5計
      算之利息，為有理由，應予准許；逾此部分之請求，則屬
      無據，應予駁回。
四、本判決就原告勝訴部分，所命被告給付之金額未逾50萬元，
    依民事訴訟法第389條第1項第5款之規定，應依職權宣告假
    執行，而被告就此部分陳明願供擔保聲請免為假執行，核無
    不合，爰酌定相當之擔保金額准許之。至原告敗訴部分，其
    假執行之聲請則失所附麗，應併予駁回。
五、本件事證已臻明確，兩造其餘主張及攻擊防禦方法與證據，
    經本院斟酌後，與本件判決結果已不生影響，故不一一論列
    ，附此敘明。
六、訴訟費用負擔之依據：民事訴訟法第79條。
中　　華　　民　　國　　110 　年　　5 　　月　　26　　日
                  民事第二庭   法  官  傅伊君　　　　　
以上正本係照原本作成。
如對本判決上訴，須於判決送達後 20 日內向本院提出上訴狀。
如委任律師提起上訴者，應一併繳納上訴審裁判費。
中　　華　　民　　國　　110 　年　　5 　　月　　27　　日
                               書記官  李勻淨